【裁判字號】    97,上訴,85
【裁判日期】    970814
【裁判案由】    違反毒品危害防制條例
【裁判全文】
臺灣高等法院花蓮分院刑事判決          97年度上訴字第85號
上  訴  人
即  被  告  甲○○
                    現於臺灣花蓮監獄執行中
指定辯護人  李文平律師
上列上訴人即被告因違反毒品危害防制條例案件，不服臺灣花蓮
地方法院96年度訴字第476號中華民國97年2月20日第一審判決（
起訴案號：臺灣花蓮地方法院檢察署96年度偵字第285號），提
起上訴，本院判決如下：
    主  文
原判決關於販賣第一級毒品罪、第二級毒品罪部分暨其定應執行
刑部分撤銷。
甲○○販賣第二級毒品，伍罪，各處有期徒刑參年捌月及如附表
所示之從刑。應執行有期徒刑捌年，未扣案之販賣第二級毒品安
非他命所得新臺幣肆仟元，沒收，如全部或一部不能沒收時，以
其財產抵償之，未扣案之販賣第二級毒品安非他命所得磨盤參個
（各價值新臺幣壹仟捌佰元）及磨盤、砂輪各壹個（計價值新臺
幣參仟元），均沒收，如全部或一部不能沒收時，追徵其價額。
甲○○被訴販賣第一級毒品罪部分，無罪。
    事  實
一、甲○○明知安非他命為毒品危害防制條例規定之第二級毒品
    ，不能非法販賣，竟基於販賣第二級毒品安非他命牟利之犯
    意，分別於附表所示之時間、地點，以0000000000號行動電
    話作為聯絡工具，分別以附表所示之代價，將安非他命分別
    販賣予劉水源4次（此部分業經公訴人於原審當庭更正如前
    ）、羅紹盛1次。嗣甲○○於民國 (下同)96年1月8日18時15
    分許，為警持臺灣花蓮地方法院檢察署檢察官核發之拘票在
    花蓮縣花蓮市○○路106號騎樓下拘捕到案。
二、案經花蓮縣警察局花蓮分局報請臺灣花蓮地方法院檢察署檢
    察官偵查起訴。
    理  由
壹、程序事項
一、本案檢察官起訴上訴人即被告（下稱被告）連續販賣第一級
    、第二級毒品，轉讓第二級毒品罪。原審分別判處罪刑，被
    告於上訴後，表示僅就被訴販賣第一級、第二級毒品罪部分
    上訴。本案審理範圍即為被告被訴販賣第一級、第二級毒品
    罪部分。
二、被告在原審一再爭執張美男警詢中陳述之證據能力，但查：
（一）按通訊監察錄音之譯文，僅屬依據監聽錄音結果予以翻譯
      之文字，固具文書證據之外觀，但實際上仍應認監聽所得
      之錄音帶，始屬調查犯罪所得之證物，乃刑事訴訟法第16
      5條之1第2項所稱之證物，如其蒐證程序合法，並經合法
      調查，自具證據能力。因此檢察官如提出通訊監察錄音之
      譯文為其證據方法，實乃以其監聽所得之錄音帶，為調查
      犯罪所得之證物，法院自應依刑事訴訟法第165條之1所列
      之方法調查，以判斷該錄音帶是否與通訊監察錄音之譯文
      相符，至於錄音之內容所涉及之事實，究應如何解讀，仍
      應傳喚通訊監察對象加以訊問調查，以明瞭其真相（最高
      法院95年度台上字第295號判決參照），則對於合法取得
      之通訊監察錄音帶以及錄音帶所衍生之監聽譯文，經由刑
      事訴訟法第165條之1的調查證據程序，即可認為屬於合法
      調查之證據，因此具有證據能力。此由96年7月11日修正
      公布之通訊保障及監察法第6條第3項規定「違反本條規定
      進行監聽行為情節重大者，所取得之內容或所衍生的證據
      ，於司法偵查、審判或其他程序中，均不得採為證據」，
      可知如果監聽譯文是依照監聽內容逐字轉譯而成，由於此
      種監聽譯文與監聽內容無絲毫差異，僅有表現形式上的不
      同，因此監聽譯文的證據能力也應該依附於監聽本身的證
      據能力而為判斷。
（二）至於通話人針對監聽內容在審判外所為之陳述，雖然通常
      僅僅是針對監聽內容做出說明與闡述，但是在陳述的過程
      中有可能加入通話人主觀上的偏見、臆測或是誤會，因此
      這種依照監聽內容所為之供述，已經不再是監聽內容表現
      形式上的轉換而已，而是通話人所為之人的供述，既然屬
      於人的供述，自應適用刑事訴訟法第166條之下之證據調
      查之方法，而不能適用刑事訴訟法第165條之1所規定之調
      查證據方法。亦即，通話人在審判外就監聽內容所做的陳
      述，仍然屬於傳聞證據，其證據能力之有無必須以是否已
      保障被告詰問權為斷。而如果已經保障了被告的詰問權，
      但通話人陳述內容與在審判外之證述不同，則審判外之陳
      述是否具有證據能力的判斷，即必須進一步檢視是否符合
      刑事訴訟法第159條以下之傳聞法則而定，亦即，如果通
      話人在審判外之陳述，與在審判中所為之證述不同，但是
      審判外之陳述具有較可信的特別情況之外部情狀時，其審
      判外針對監聽內容所為之闡述說明仍然具有證據能力。
（三）就是否具有較可信之特別情狀的判斷，從毒品販賣犯罪之
      特殊性，在於流通管道之封閉性，查緝困難，檢警單位常
      以監聽作為偵辦之主要方法，而針對一合法監聽結果所製
      成之監聽譯文，已合法取得證據能力，則證人於警詢中針
      對監聽譯文之內容所為說明，由於是依據客觀存在的監聽
      內容以及譯文而為陳述，與一般傳聞證據，僅由證人在司
      法警察之詢問下回答問題有所不同，更較諸審判庭上證人
      已有被告犯罪事實之預見而為之供述，證人於警詢中就監
      聽譯文之說明，應更不具計畫性、動機性或感情性等變異
      因素，而更能為客觀、不偏離事實或有所遮掩顧忌之陳述
      。且因證人本身亦為通話雙方當事人之一，就傳聞證據可
      能具有之知覺錯誤、不正確記憶或明確性等危險性，實較
      一般傳聞證據降低。況此類毒品危害防制條例案件，更應
      考量吸食者與供應毒品上游間聯絡之隱密性與特殊信賴，
      難以期待證人於審判庭上得透過與被告交互詰問程序，就
      雙方毒品交易過程與監聽譯文充滿彼此才知情之暗號等內
      容，為更誠實真摯之說明。如果已經給予被告反對詰問，
      以確定該審判外陳述是否真實的機會，即應認為證人陳述
      具有較可信之特別情況而具有證據能力。
（四）綜上所述，本件證人張美男警詢中，對警方通訊監察所得
      其與被告之電話言談內容而應訊，以確認監聽譯文之內容
      ，監聽譯文之證據能力，應認具可信之特別情狀而具有證
      據能力，本院得一併斟酌作為認定本件被告是否犯罪之證
      據資料。
三、至於通訊監察錄音之譯文，僅屬依據監聽錄音結果予以翻譯
    之文字，固具文書證據之外觀，但實際上仍應認監聽所得之
    錄音帶，始屬調查犯罪所得之證物，乃刑事訴訟法第165條
    之1第2項所稱之證物，如其蒐證程序合法，並經合法調查，
    自具證據能力。因此檢察官如提出通訊監察錄音之譯文為其
    證據方法，實乃以其監聽所得之錄音帶，為調查犯罪所得之
    證物，法院自應依刑事訴訟法第165條之1所列之方法調查，
    以判斷該錄音帶是否與通訊監察錄音之譯文相符，至於錄音
    之內容所涉及之事實，究應如何解讀，仍應傳喚通訊監察對
    象加以訊問調查，以明瞭其真相（最高法院95年度台上字第
    295號判決參照），則對於合法取得之通訊監察錄音帶以及
    錄音帶所衍生之監聽譯文，經由刑事訴訟法第165條之1的調
    查證據程序，即可認為屬於合法調查之證據，因此具有證據
    能力。此由96年7月11日修正公布之通訊保障及監察法第6條
    第3項規定「違反本條規定進行監聽行為情節重大者，所取
    得之內容或所衍生的證據，於司法偵查、審判或其他程序中
    ，均不得採為證據」，可知如果監聽譯文是依照監聽內容逐
    字轉譯而成，由於此種監聽譯文與監聽內容無絲毫差異，僅
    有表現形式上的不同，因此監聽譯文的證據能力也應該依附
    於監聽本身的證據能力而為判斷。因此本案監聽譯文，其取
    證以及調查程序並無違法之處，自具有證據能力。
四、又查被告同意證人張美男於偵訊及證人劉水源、羅紹盛、蔡
    宏源於警詢、偵查時之陳述作為證據，經審酌其等作證時所
    處之狀況，並無有受外力不當干擾之情事，且無顯有不可信
    之情形，均認為適當，故依刑事訴訟法第159條之1第2項、
    第159條之5第1項、第2項之規定，認為上開證人於警詢及偵
    查中之證述均有證據能力。
貳、事實認定之理由
一、被告對於販賣第二級毒品罪犯行部分，於原審審理、本院審
    理時坦承不諱，核與證人羅紹盛於警詢，及證人劉水源於警
    詢、偵查及審理時所證述之情節大致相符，並有與被告及上
    開證人所述相符之通訊監察譯文、通訊監察書、監聽錄音帶
    等在卷可參，是被告此部分之自白與事實相符，應堪採信。
二、此部分事證明確，被告上開犯行洵堪認定，應依法論科。
參、論罪科刑：
一、核被告所為，係犯毒品危害防制條例第4條第2項之販賣第二
    級毒品罪。被告數次販賣之行為，係分別起意，其所犯上開
    各罪，均應予分論併罰。
二、被告於偵查中供出毒品來自於莊仁豪，經警破獲，查扣莊仁
    豪住處之毒品安非他命等物，並經檢察官起訴，經花蓮地方
    法院96年度訴字第115號以販賣第二級毒品罪判處有期徒刑7
    年2月確定，分別有花蓮縣警察局函（本院卷頁87）附卷可
    證，且經本院調閱莊仁豪違反毒品危害防制條例罪案卷為證
    。足證被告確實有供出毒品來源而破獲，則依照毒品危害防
    制條例第17條之規定，減輕其刑。
三、爰審酌被告前有違反麻醉藥品管理條例之前科紀錄，嗣於民
    國94年間再因違反毒品危害防制條例案件，經判處應執行有
    期徒刑7年10月確定，並於96年1月19日入監服刑，又為謀取
    私利，販賣第二級毒品予他人施用，影響國民健康，惟販賣
    毒品之次數、所得利益不高、數量不多，所生危害尚非嚴重
    ，而且毒品來源之莊仁豪也經判處有期徒刑7年2月，及犯後
    坦承部分犯行等一切情狀，量處如主文所示之刑。販賣安非
    他命所得4,000元、磨盤3個（各價值1,800元）及磨盤、砂
    輪各1個（計價值3,000元），均係因犯罪所得之財物，均應
    依毒品危害防制條例第19條第1項之規定沒收之，如全部或
    一部不能沒收時，就所得現金部分，以其財產抵償之，就所
    得磨盤、砂輪部分，追徵其價額。至未扣案之0000000000號
    行動電話及SIM卡等物，並無證據證明係被告所有之物，且
    均非屬違禁物，爰不予宣告沒收，附此敘明。
四、原審論罪科刑，固屬無誤，但被告因供出毒品來源而破獲，
    原審未及適用毒品危害防制條例第17條之規定減輕其刑，被
    告據此上訴，即有理由，應由本院撤銷改判。
肆、無罪部分
一、公訴意旨以：被告甲○○明知海洛因為毒品危害防制條例規
    定之第一級毒品，不能非法販賣，而有下列販賣海洛因之犯
    行：
（一）因張美男需施用海洛因，而於95年9月30日12時許以00000
      00000行動電話撥打甲○○使用（非其所有）之000000000
      0號行動電話，向甲○○騙稱其朋友需購買海洛因施用，
      甲○○竟意圖營利，基於販賣第一級毒品海洛因牟利之犯
      意，即於同日13時許，在花蓮縣花蓮市○○路199大賣場
      旁邊之錄影帶店附近，將數量不詳之海洛因1包以1,000元
      之代價賣給張美男，惟因張美男係搭乘計程車前往，於給
      付計程車車資200元後，身上只剩下800元，甲○○同意張
      美男積欠200元而收受該800元。
（二）張美男又於95年10月2日22時許，以前開方式與甲○○聯
      絡購買海洛因事宜，甲○○亦基於販賣第一級毒品海洛因
      牟利之犯意，而於翌日凌晨2時許，在花蓮縣花蓮市○○
      路之來來超商前，將數量不詳之海洛因1包以1,000元之代
      價賣給張美男，惟因張美男身上無現金欲以他人所有之手
      機暫押給甲○○，然甲○○同意張美男積欠貨款1,000元
      ，並未收受張美男交付之手機。
二、被告否認有何販賣第一級毒品海洛因，辯稱：只是幫張美男
    調海洛因，並非販賣云云。經查：
（一）本件雖係員警監聽被告與張美男間之電話監聽記錄，而於
      96年1月8日18時許持檢察官核發之拘票在花蓮縣花蓮市○
      ○街106號騎樓下將被告拘捕到案，而張美男因另涉嫌違
      反毒品危害防制條例案件羈押於臺灣花蓮看守所時，經警
      於96年1月11日借訊時坦承施用海洛因，且曾於前揭時間
      、地點向被告購買海洛因2次，嗣經警提示95年9月30日12
      時33分33秒、同日12時54分25秒、同日13時34分25秒、同
      日13時35分33秒之通訊監察譯文後，即於警詢中證稱：通
      話內容「女孩子」是指海洛因，向被告購買1包海洛因1,0
      00元，在花商199旁邊錄影帶行交易，扣掉計程車車資200
      元，還欠被告200元等語（見96年度偵字第285號卷頁86至
      91）；又提示同年10月2日22時43分21秒、同日23時37分2
      5秒、翌日2時17分5秒之通訊監察譯文後，張美男即證稱
      ：在來來超商外面交易海洛因1包，一樣是1,000元，因為
      沒錢給被告，本來要用手機押給被告，但被告說不用等語
      （見偵查卷頁91至96）。且證人張美男於96年2月9日檢察
      官偵訊時亦證稱：「95年9月30日有說過這5通電話，我買
      1000元，但計程車，官（即被告）幫我付，只給官800 元
      ，是在中山路199旁邊的錄影帶店交易」、「95年10月2日
      有說過這3通電話，有這1次交易，本來要用手機押，買2
      千海洛因，但手機是別人的，她就讓我先欠著，把1,000
      元的海洛因給我，地點在來來超商等語（見偵查卷頁50）
      ，並有監聽譯文在卷互核相符可稽，是證人張美男之上開
      證述應堪採信。
（二）但從張美男的證述中，足以確認張美男第1次向被告拿取
      海洛因時，價金原本是1千元，但是張美男竟然拿到海洛
      因後，還要被告代為繳納2百元的計程車費，而只給了8百
      元，張美男既然尚欠被告款項，張美男卻又證稱第2次購
      買海洛因時，是用朋友的手機向被告質押款項，被告不同
      意後，還是給了張美男1千元的海洛因。則按照張美男所
      述，一共向被告拿了價值2千元的海洛因，張美男卻只付
      了8百元，則張美男所稱是向被告購買海洛因，實有可疑
      。
（三）而證人張美男於原審審理時證稱：95年10月3日沒有拿
      1,000元給被告，算是被告請伊施用的；95年9月30日那次
      是1名「小弟」拿海洛因給伊，計程車錢200元是「小弟」
      付的，錢也交給那名「小弟」，被告當時不在場云云（見
      原審卷頁65至70），與被告所辯情節相符。雖然證人張美
      男從警詢到偵查中都沒有提到由小弟交付毒品的情形，但
      是從證人張美男於警詢證稱：被告知道伊施用海洛因會罵
      伊，所以每次都騙她海洛因是別人要等語（見偵查卷頁96
      、97），及於原審審理時也證稱：「被告會勸我不要用海
      洛因，若上癮，很難戒掉，所以我吸食海洛因不敢讓她知
      道」、「因為我不敢告訴被告，其實是我要用海洛因，所
      以我騙被告是另外1個人要買海洛因，並且騙被告說對方
      拿錢給我時，我再把手機拿回來」等語（見原審卷頁65至
      69 ）。顯見張美男與被告之間確有朋友關係之情，如果
      被告只是純從販賣中獲取利益，豈有必要勸張美男不要施
      用毒品，張美男如果只是向被告購買海洛因，又何必交代
      究竟是自己要施用還是他人要施用。顯見被告與張美男之
      間並非單純的毒販與用毒者之間的關係。
（四）綜上所述，本案指證被告販賣海洛因之行為，雖然有監聽
      譯文等資料，但實際上只有證人的指述，而依照證人的指
      述，張美男一共收了2千元的海洛因，卻只給了8百元，還
      分別欠被告計程車款，而張美男還證稱被告有勸他不要施
      用海洛因，顯見被告與張美男關係並非單純買賣關係，且
      從交易的過程中，張美男是與被告一同搭乘計程車去購買
      海洛因，更足以認定被告並不是販賣海洛因，也不是為己
      持有海洛因之後，再將海洛因轉交給張美男。
三、從而，被告此部分之犯行，尚乏足夠證據證明，自應為被告
    無罪之諭知。原審誤為有罪判決，即屬有誤，被告上訴為有
    理由，應由本院撤銷改判。
伍、據上論斷，應依刑事訴訟法第369條第1項前段、第364條、
    第301條第1項、第299條第1項前段，毒品危害防制條例第4
    條第2項、第17條、第19條第1項，刑法第11條前段、第51
    條第5款判決如主文。
本案經檢察官乙○○到庭執行職務。
中    華    民    國    97    年    8     月    14    日
                  刑事庭審判長法  官  賴淳良
                              法  官  許仕楓
                              法  官  劉雪惠
以上正本證明與原本無異。
如不服本判決，應於判決送達後10日內，向本院提出上訴狀。其
未敘述理由者，並應於提出上訴狀後10日內本院補提理由狀（均
須附繕本）。
                              書記官  邱廣譽
中    華    民    國    97    年    8     月    14    日
附錄  本判決論罪科刑法條
毒品危害防制條例第4條第2項
製造、運輸、販賣第二級毒品者，處無期徒刑或7年以上有期徒
刑，得併科新臺幣7百萬元以下罰金。
附表：販賣第二級毒品安非他命。
┌─┬────┬───────┬───┬──────┬──────────┐
│編│販賣之時│販賣地點      │販賣對│販賣毒品所得│ 主               文│
│號│間、次數│              │象    │            │                    │
│  │        │              │      │            │                    │
├─┼────┼───────┼───┼──────┼──────────┤
│1 │95年8月 │花蓮縣花蓮市國│劉水源│以價值1800元│甲○○販賣第二級毒品│
│  │間某日起│富十二街1號工 │      │之磨盤交易3 │，肆罪，各處有期徒刑│
│  │至同年9 │廠、花蓮縣花蓮│      │次、價值3000│參年捌月，如左所示未│
│  │月間某日│市北濱海邊等處│      │元之磨盤及砂│扣案之各次販賣第二級│
│  │止，共4 │。            │      │輪各1個交易1│毒品所得物品均沒收，│
│  │次。    │              │      │次。        │如全部或一部不能沒收│
│  │        │              │      │            │時，追徵其價額。    │
├─┼────┼───────┼───┼──────┼──────────┤
│2 │95年11月│花蓮縣花蓮市自│羅紹盛│4000元      │甲○○販賣第二級毒品│
│  │30日，1 │強路林旺超商附│      │            │，處有期徒刑參年捌月│
│  │次      │近。          │      │            │，未扣案之販賣第二級│
│  │        │              │      │            │毒品所得新臺幣肆仟元│
│  │        │              │      │            │均沒收，如全部或一部│
│  │        │              │      │            │沒收時，以其財產抵償│
│  │        │              │      │            │之。                │
└─┴────┴───────┴───┴──────┴──────────┘


司法院資訊處製作；財團法人民間司法改革基金會備份。
